ACORDAO-COMPLETO-2533761

ACÓRDÃO 2658/2022 ATA 16/2022 - SEGUNDA CÂMARA

VISTOS, relatados e discutidos estes autos de pensão militar deferida pela Diretoria de Inativos e Pensionistas do Comando do Exército em favor de Fabiana Marcelino de Paula a partir do falecimento de Alcides Francisco de Paula;
ACORDAM os Ministros do Tribunal de Contas da União, reunidos em Sessão da 2ª Câmara, nos termos do art. 71, III e IX, da Constituição de 1988, e dos arts. 1º, V, 39, II, e 45 da Lei nº 8.443, de 1992, além dos arts. 260, § 1º, e 262, § 2º, do RITCU, ante as razões expostas pelo Relator, em:
9.1. reconhecer o registro tácito para o ato de reversão da pensão militar instituída por Alcides Francisco de Paula em favor de Fabiana Marcelino de Paula (à Peça 3 sob o n.º 44114/2016) em sintonia, aí, com a Tese n.º 445 fixada em repercussão geral pelo STF no bojo do Recurso Extraordinário 636.553-RS e, ainda, com a subsequente jurisprudência inaugurada pelo TCU a partir do Acórdão 122/2021-TCU-Plenário;
9.2. determinar que, no prazo de 15 (quinze) dias contados da ciência desta deliberação, a Diretoria de Inativos e Pensionistas do Comando do Exército dê ciência da presente deliberação do TCU à interessada apontada pelo item 9.1 deste Acórdão;
9.3. promover por intermédio da Sefip, no prazo de 30 (trinta) dias contados da ciência desta deliberação, a adoção das seguintes medidas:
9.3.1. passe a promover a célere revisão de ofício sobre o referido ato de reversão da pensão militar instituída por Alcides Francisco de Paula em favor de Fabiana Marcelino de Paula (à Peça 3 sob o n.º 44114/2016) , nos termos do art. 260, § 2º, do RITCU e, por analogia, nos termos da aludida Tese n.º 445 de Repercussão Geral no STF, além da subsequente jurisprudência inaugurada pelo TCU a partir do Acórdão 122/2021-TCU-Plenário; e
9.3.2. envie a cópia do presente Acórdão, com o Relatório e o Voto, à Diretoria de Inativos e Pensionistas do Comando do Exército, para ciência e efetivo cumprimento ao item 9.2 deste Acórdão; ficando a Sefip dispensada de promover o monitoramento sobre o item 9.2 deste Acórdão.

Pensão Militar deferida pelo Comando do Exército em favor de Fabiana Marcelino de Paula a partir do falecimento de Alcides Francisco de Paula.

Segunda Câmara

Comando do Exército.

3. Interessada: Fabiana Marcelino de Paula (CPF XXX.251.437-XX).

13.1. Ministros presentes: Augusto Nardes (na Presidência), Aroldo Cedraz e Antonio Anastasia.
13.2. Ministro-Substituto convocado: André Luís de Carvalho (Relator).

ANDRÉ DE CARVALHO

Trata-se de pensão militar deferida pela Diretoria de Inativos e Pensionistas do Comando do Exército em favor de Fabiana Marcelino de Paula a partir do falecimento de Alcides Francisco de Paula.
2.	Após a análise final do feito, o Auditor Federal Marcos Fernando Heldwein lançou o seu parecer conclusivo à Peça 5, com a anuência, por delegação de competência, do diretor da Sefip (Peça 6) , nos seguintes termos:
	" (...)  EXAME TÉCNICO
3	Os procedimentos para exame, apreciação e registro de atos de pessoal encontram-se estabelecidos na Instrução Normativa TCU 78/2018 e na Resolução TCU 206/2007. Essas normas dispõem que os atos de pessoal disponibilizados por meio do e-Pessoal devem ser submetidos previamente a críticas automatizadas, com base em parâmetros predefinidos.
4	As críticas das informações cadastradas na etapa de coleta do ato foram elaboradas e validadas levando-se em conta as peculiaridades de cada ato. Os itens verificados nessa etapa são inerentes a dados cadastrais, fundamentos legais, mapa de tempo, ficha financeira, assim como eventuais ocorrências de acumulação. Trata-se de verificações abrangentes, minuciosas e precisas e sem a necessidade de ação humana e, portanto, menos suscetível a falhas. As críticas aplicadas estão discriminadas no sistema, no Menu e-Pessoal, opção "Crítica", que podem ser acessadas mediante concessão de perfil específico a servidores do TCU responsáveis pela análise.
5	Além das críticas automatizadas, há verificação humana adicional no caso de haver alertas do sistema ou informações não formatadas, como esclarecimentos do gestor ou do controle interno.  
6	As críticas também consideram os registros do Sistema Integrado de Administração de Recursos Humanos (Siape) . O Siape disponibiliza informações atualizadas sobre as parcelas que integram os proventos, diferentemente, portanto, do e-Pessoal, que informa as parcelas no momento do registro do ato. 
7	Essa confrontação com o Siape fornece uma visão atual e verdadeira da situação, o que permite descaracterizar irregularidades e inconsistências que, embora constantes do e-Pessoal, já foram corrigidas.
8	As verificações detectadas no ato encontram-se discriminadas na aba de pendências do ato no sistema e-Pessoal, bem como no espelho do ato contemplado por esta instrução.
	Exame das Constatações
9	Ato: 44114/2016 - Reversão - Interessado: ALCIDES FRANCISCO DE PAULA - CPF: XXX.468.007-XX
9.1	Beneficiário: FABIANA MARCELINO DE PAULA - CPF: XXX.251.437-XX - Filho (a) 
9.2	Parecer do Controle Interno: considerar o ato Legal.
9.3	Constatação e análise: 
9.3.1	Posto/Graduação de referência para cálculo dos proventos de reforma não correspondente ao último posto/graduação na ativa.
a	Justificativa do Gestor de Pessoal: O posto do instituidor para cálculo dos proventos de pensão não corresponde à dois postos imediatamente superiores em virtude do instituidor ter obtido concessão de proventos do posto superior, relativo ao posto de 2º Ten, conforme portaria nº 786 - DCIP.22, de 21 JUN 06.
b	Análise do Controle Interno: Justificativa do gestor esclarece pendência
c	Análise da Equipe Técnica: Ilegal
Pela leitura do ato de concessão Sisac 10003371-07-2007-000321-8, verifica-se que o instituidor foi inicialmente reformado por limite de idade com proventos com base no soldo de Terceiro Sargento.
A posterior reforma por invalidez/incapacidade majorou os proventos para o posto/graduação de Segundo Tenente. Tal situação afronta o Acórdão 2225/2019-TCU-Plenário, de relatoria do Ministro Benjamin Zymler, que permite a majoração de reforma somente para militares da ativa ou reserva e no caso em tela o militar já se encontrava reformado, sendo que tal irregularidade repercute sobre os proventos de pensão militar.
Frente à situação encontrada a concessão em tela não pode prosperar, devendo receber a chancela pela ILEGALIDADE e os proventos de pensão ser reajustados para graduação de Terceiro Sargento.
Quanto ao acúmulo de benefícios provenientes do Erário cumpre esclarecer que a interessada é servidora pública estadual. Assim, cabe o entendimento de que a situação encontrada está abarcada pelo artigo 29 da Lei 3765/1960.
9.4	O quadro resumo de ocorrências e, quando for o caso, o detalhamento da norma legal e da jurisprudência para a inconsistência acima elencada encontra-se no anexo II dessa instrução. 
9.5	Encaminhamento do ato: 
9.5.1	Considerar ILEGAL e recusar registro do ato de Pensão militar de ALCIDES FRANCISCO DE PAULA do quadro de pessoal do órgão/entidade COMANDO DO EXÉRCITO, com base nos arts. 71, inciso III, da Constituição Federal, 1º, inciso V, e 39, inciso II, da Lei 8.443/1992 e 260, § 1º, do Regimento Interno.
9.5.2	Determinar à Secretaria de Fiscalização de Pessoal que monitore o cumprimento da (s) medida (s) indicada (s) para o ato de Pensão militar de ALCIDES FRANCISCO DE PAULA. 
9.5.3	Com fulcro no art. 262, caput, do Regimento Interno deste Tribunal, determinar ao órgão/entidade COMANDO DO EXÉRCITO que: 
	a	promova o recálculo do valor atualmente pago a título de reforma/pensão militar com base no posto/graduação incorreto, no prazo 15 (quinze) dias, contados a partir da ciência desta deliberação, sujeitando-se a autoridade administrativa omissa à responsabilidade solidária, em face de manifesta ilegalidade.
	b	emita novo ato, livre da irregularidade ora apontada, em substituição  ao ato de Pensão militar de ALCIDES FRANCISCO DE PAULA, submetendo-o à nova apreciação por este Tribunal, na forma do artigo 260, caput, também do Regimento.
	c	dispense a devolução dos valores indevidamente recebidos de boa-fé até a data da ciência do órgão/entidade COMANDO DO EXÉRCITO, do acórdão que vier a ser proferido, com base no Enunciado 106 da Súmula da Jurisprudência do TCU.
	d	informe o teor do acórdão que vier a ser prolatado, encaminhando ao TCU, no prazo de trinta dias, comprovante da data de ciência pelo interessado, nos termos do art. 4º, § 3º, da Resolução TCU 170/2004.
	e	faça cessar todo e qualquer pagamento relativo ao ato impugnado de ALCIDES FRANCISCO DE PAULA, no prazo máximo de quinze dias, contados da ciência da decisão deste Tribunal, sob pena de ressarcimento das quantias pagas após essa data pelo responsável.
	CONCLUSÃO
10	A abrangência e a profundidade das verificações levadas a efeito fundamentam convicção de que o ato 44114/2016 pode ser apreciado pela ilegalidade, em razão das irregularidades apontadas no item Exame das Constatações desta instrução, que representam afronta à legislação e à jurisprudência de referência
	PROPOSTA DE ENCAMINHAMENTO
11.	Ante o exposto, com fundamento no art. 71, inciso III, da Constituição Federal, no art. 1º, inciso V, e art. 39, incisos I e II, da Lei 8.443/1992, no art. 260 do Regimento Interno do Tribunal de Contas da União, propõe-se: 
11.1	Considerar ILEGAL e recusar registro do ato de Pensão militar de ALCIDES FRANCISCO DE PAULA do quadro de pessoal do órgão/entidade COMANDO DO EXÉRCITO, com base nos arts. 71, inciso III, da Constituição Federal, 1º, inciso V, e 39, inciso II, da Lei 8.443/1992 e 260, § 1º, do Regimento Interno.
11.2	Determinar à Secretaria de Fiscalização de Pessoal que monitore o cumprimento da (s) medida (s) indicada (s) para o ato de Pensão militar de ALCIDES FRANCISCO DE PAULA.
11.3	Com fulcro no art. 262, caput, do Regimento Interno deste Tribunal, determinar ao órgão/entidade COMANDO DO EXÉRCITO que: 
11.3.1	promova o recálculo do valor atualmente pago a título de reforma/pensão militar com base no posto/graduação incorreto, no prazo 15 (quinze) dias, contados a partir da ciência desta deliberação, sujeitando-se a autoridade administrativa omissa à responsabilidade solidária, em face de manifesta ilegalidade.
11.3.2	faça cessar todo e qualquer pagamento relativo ao ato impugnado de ALCIDES FRANCISCO DE PAULA, no prazo máximo de quinze dias, contados da ciência da decisão deste Tribunal, sob pena de ressarcimento das quantias pagas após essa data pelo responsável.
11.3.3	informe o teor do acórdão que vier a ser prolatado, encaminhando ao TCU, no prazo de trinta dias, comprovante da data de ciência pelo interessado, nos termos do art. 4º, § 3º, da Resolução TCU 170/2004.
11.3.4	emita novo ato, livre da irregularidade ora apontada, em substituição ao ato de Pensão militar de ALCIDES FRANCISCO DE PAULA, submetendo-o à nova apreciação por este Tribunal, na forma do artigo 260, caput, também do Regimento.
11.3.5	dispense a devolução dos valores indevidamente recebidos de boa-fé até a data da ciência do órgão/entidade COMANDO DO EXÉRCITO, do acórdão que vier a ser proferido, com base no Enunciado 106 da Súmula da Jurisprudência do TCU."
3.	Enfim, por intermédio do Exmo. Sr. Procurador Sérgio Ricardo Costa Caribé, o MPTCU anuiu, em cota singela (Peça 7) , à aludida proposta da unidade técnica.
É o Relatório.

não há.

Procurador Sergio Ricardo Costa Caribé.

PENSÃO MILITAR. DECURSO DE CINCO ANOS DESDE A ENTRADA DO ATO NO TCU. APLICAÇÃO PELO TCU DA TESE N.º 445 DE REPERCUSSÃO GERAL NO STF. REGISTRO TÁCITO PARA O ATO. DETERMINAÇÃO PARA A SUPERVENIENTE REVISÃO DE OFÍCIO. COMUNICAÇÕES.

PENSÃO MILITAR (PMIL)

Secretaria de Fiscalização de Integridade de Atos e Pagamentos de Pessoal e de Benefícios Sociais (Sefip).

Trata-se de pensão civil deferida pela Diretoria de Inativos e Pensionistas do Comando do Exército sob as seguintes condições:
	Peça
	Instituidor
	Número de Controle
	Tipo de Ato
	Data de Óbito
	Vigência
	Enviado ao TCU
	Beneficiária

	3
	Alcides Francisco de Paula
	44114/2016
	Reversão
	2/4/2015
	31/1/2016
	4/4/2017
	Fabiana Marcelino de Paula (filha) 

2.	Como visto, após a análise final do feito, a Sefip pugnou pela ilegalidade da pensão militar instituída por Alcides Francisco de Paula, ao vislumbrar que não subsistiria o embasamento legal para o cálculo dos proventos na anterior reforma em quatro níveis hierárquicos acima daquele ostentado pelo militar-instituidor na atividade (Peça 3) ; tendo o MPTCU anuído a essa proposta.
3.	O TCU deve pedir licença, contudo, para discordar do parecer da unidade técnica, no presente momento, diante da necessidade de reconhecer o registro tácito em prol do referido ato por força da Tese n.º 445 de Repercussão Geral no STF.
4.	Bem se vê que, ao instituir a respectiva pensão militar, Alcides Francisco de Paula atuava na graduação de 3º Sargento, tendo, assim, ingressado na reserva remunerada e sido posteriormente reformado pelo limite de idade, mas, em seguida, veio indevidamente a ser novamente reformado, por incapacidade, e, a partir daí, teria passado a perceber a indigitada majoração nos seus proventos para o posto de 2º Tenente em dissonância, assim, com os ditames legais e com a jurisprudência fixada pelo TCU a partir, por exemplo, do Acórdão 2225/2019-TCU-Plenário.
5.	Ocorre, todavia, que, a despeito desse vício na aludida majoração de proventos, o TCU deve admitir, no presente momento, o registro tácito para o aludido ato de pensão militar, diante da entrada desse ato no Tribunal há mais de cinco anos, pois esse procedimento estaria em sintonia com a Tese n.º 445 fixada pelo STF como repercussão geral no bojo do Recurso Extraordinário 636.553-RS e em sintonia, ainda, com a subsequente jurisprudência inaugurada pelo TCU a partir do Acórdão 122/2021 prolatado pelo Plenário sob a relatoria do Ministro Walton Alencar Rodrigues.
6.	No bojo, aliás, do aludido Recurso Extraordinário 636.553-RS em repercussão geral, a referida Tese n.º 445 teria sido fixada pelo STF nos seguintes termos: "Em atenção aos princípios da segurança jurídica e da confiança legítima, os Tribunais de Contas estão sujeitos ao prazo de 5 anos para o julgamento da legalidade do ato de concessão inicial de aposentadoria, reforma ou pensão, a contar da chegada do processo à respectiva Corte de Contas."
7.	De toda sorte, ao promover, todavia, o subsequente julgamento dos embargos de declaração sob a relatoria do Ministro Gilmar Mendes, o STF passou a admitir a superveniente revisão desses atos tacitamente registrados em face dos eventuais vícios materiais subjacentes e, para tanto, teria sido fixado o seguinte esclarecimento adicional: " (...) passado esse prazo [de cinco anos, contado de forma ininterrupta, a partir da chegada do processo à corte de contas] sem finalização do processo, o ato restará automaticamente estabilizado. Abre-se, a partir daí, a possibilidade de sua revisão, nos termos do art. 54 da Lei 9.873/1999"; devendo essa referência legal ser aí entendida, entretanto, como a "Lei 9.784/1999", e não como a "Lei 9.873/1999", diante da necessária referência ao prazo decadencial quinquenal.
8.	Bem se vê, então, que, a partir desse registro tácito para o aludido ato de pensão, o TCU poderia promover a revisão, de ofício, sobre os vícios materiais subjacentes em plena consonância, desse modo, com a referida Tese n.º 445 fixada em repercussão geral pelo STF, após os aludidos embargos de declaração, e com o art. 260, § 2º, do RITCU, ao estabelecer a seguinte premissa:
"Art. 260 - § 2º O acórdão que considerar legal o ato e determinar o seu registro não faz coisa julgada administrativa e poderá ser revisto de ofício pelo Tribunal, com a oitiva do Ministério Público e do beneficiário do ato, dentro do prazo de cinco anos da apreciação, se verificado que o ato viola a ordem jurídica, ou a qualquer tempo, no caso de comprovada má-fé."
9.	Diante, portanto, dos elementos de convicção até aqui obtidos neste processo, o TCU pode reconhecer o registro tácito para o ato de pensão militar instituído por Alcides Francisco de Paula, passando a promover, no entanto, a busca da suscitada revisão de ofício em função dos subjacentes vícios materiais no aludido ato, nos termos do art. 260, § 2º, do RITCU e, por analogia, nos termos da aludida Tese n.º 445 de Repercussão Geral no STF, além da subsequente jurisprudência inaugurada pelo TCU a partir do Acórdão 122/2021-TCU-Plenário.
Ante o exposto, voto pela prolação do Acórdão ora submetido a este Colegiado.
TCU, Sala das Sessões, em 24 de maio de 2022.
Ministro-Substituto ANDRÉ LUÍS DE CARVALHO 
Relator